ACORDAO-COMPLETO-2413288

ACÓRDÃO 1839/2020 ATA 26/2020 - PLENÁRIO

VISTOS, relatados e discutidos estes autos de projeto de resolução que dispõe sobre a concessão de estágio a estudantes no âmbito desta Corte de Contas. 
ACORDAM os ministros do Tribunal de Contas da União, reunidos em sessão de Plenário, ante as razões expostas pela relatora, e com fulcro nos art. 72 a 84 do Regimento Interno, em: 
9.1. aprovar o projeto de resolução, na forma do texto anexo; e 
9.2. arquivar os autos.

Processo administrativo de proposta de nova resolução que dispõe sobre a concessão de estágio a estudantes no âmbito do Tribunal de Contas da União.

Tribunal de Contas da União

3. Interessados/Responsáveis: não há.

13.1. Ministros presentes: José Mucio Monteiro (Presidente), Walton Alencar Rodrigues, Benjamin Zymler, Aroldo Cedraz, Raimundo Carreiro, Ana Arraes (Relatora), Bruno Dantas e Vital do Rêgo.
13.2. Ministro-Substituto convocado: Marcos Bemquerer Costa.
13.3. Ministros-Substitutos presentes: Augusto Sherman Cavalcanti, André Luís de Carvalho e Weder de Oliveira.

ANA ARRAES

Esta representação trata de proposta de nova resolução para dispor sobre a concessão de estágio a estudantes no âmbito do Tribunal de Contas da União, em consonância com a norma legal que trata da matéria (Lei 11.788/2008) . 
O Serviço de Gestão do Desempenho, com a concordância do corpo dirigente da Secretaria de Gestão de Pessoal, assim se manifestou (peça 19) :
	"Os presentes autos foram devolvidos a este Serviço de Gestão de Desempenho para que "avalie o texto da minuta de resolução [peça 15] e, caso entenda necessário, faça os devidos ajustes para que o estágio obrigatório no TCU fique restrito apenas a servidores públicos" (peças 17 e 18) .
2.	Acerca da dúvida suscitada acima, cabe esclarecer que, aparentemente, houve um equívoco no desenrolar do processo ora tratado em relação aos estudantes abarcados por cada tipo de estágio. Esclareça-se:
Os estágios obrigatório e não-obrigatório serão oportunizados a todos os estudantes;
O servidor estudante pertencente ao quadro de pessoal do TCU poderá realizar estágio nesse órgão, mas somente na modalidade de estágio obrigatório (atualmente regulamentado pela Portaria nº 605, de 22 de dezembro de 1997 e é chamado de Estágio Supervisionado) .
3.	Elucidada essa questão e dando andamento ao processo, vale informar que, considerando que no decorrer do ano passado houve várias mudanças na sistemática de pagamento e gerenciamento dos estagiários, tanto na Sede, quanto nos Estados, decidiu-se por aguardar a total implementação de tais alterações para, somente após, proceder a análise da última proposta de alteração da Resolução que regulamenta o estágio estudantil no âmbito do TCU (Resolução nº 88, de 14 de maio de 1997) .
4.	Desta feita e tomando por base a minuta apresentada por último (peça 15) , optou-se, para dar mais agilidade em alterações posteriores das normas internas que regem o assunto, por apresentar uma minuta de Resolução mais sucinta, transferindo os meandros e os pormenores da operacionalização relacionados à contratação de estágio estudantil para o escopo da Portaria -  para a qual será apresentada proposta de alteração após a publicação da Resolução ora tratada.
5.	Nesse sentido, foram retirados da última minuta apresentada (peça 15) artigos e incisos relacionados às definições de competências de unidades do Tribunal, detalhamento acerca de usufruto de recesso, escala de horário quando em período de provas, regras para aceitação, desligamento e avaliação de estagiários e pagamento das rubricas devidas.
6.	Propõe-se também a exclusão da exigência de contratação somente de estagiários que tenham cursado pelo menos 50% do curso em que esteja matriculado. Entende-se que tal regra acaba por acarretar, na prática, apenas mais uma etapa burocrática, já que a aceitação de estagiários que estejam nos semestres iniciais de seu curso pode ser realizada, atualmente, mediante preenchimento de um formulário específico.
7.	Ademais, para as situações de estágio obrigatório: i) abriu-se a possibilidade de pagamento de auxílio-transporte aos estudantes; ii) não foi fixado quem será o responsável pelo pagamento do seguro contra acidentes pessoais, previsto na Lei, podendo assim, a depender da situação, ser o órgão ou a instituição de ensino. Inquestionavelmente, tais custos dependerão de dotação orçamentária.
8.	Por fim, mantém-se a regra de que o servidor do TCU poderá realizar estágio no órgão, mas somente na modalidade de estágio obrigatório. No entanto, não fará jus ao pagamento de auxílio-transporte.
9.	Em assim sendo, submetemos a atual minuta à consideração superior."
Destarte, a nova minuta de resolução sobre a concessão de estágio a estudantes no âmbito do Tribunal de Contas da União foi apresentada pela Segep nos seguintes termos (peça 20) :
"RESOLUÇÃO-TCU Nº ___, DE ___DE______DE____
Dispõe sobre a concessão de estágio a estudantes no âmbito do Tribunal de Contas da União.
O TRIBUNAL DE CONTAS DA UNIÃO, no uso de suas atribuições constitucionais, legais e regulamentares, 
considerando o disposto na Lei nº 11.788, de 25 de setembro de 2008; 
	considerando a necessidade de regulamentar, no âmbito do Tribunal de Contas da União, o estágio de estudantes regularmente matriculados em cursos vinculados aos ensinos público e particular; e
considerando os pareceres constantes do processo nº TC-Processo 030.212/2016-2, resolve:
CAPÍTULO I
DAS DISPOSIÇÕES PRELIMINARES
Art. 1º O estágio de estudantes, no âmbito do Tribunal de Contas da União (TCU) , obedece ao disposto nesta Resolução.
§ 1º O estudante deve, comprovadamente, estar frequentando o ensino regular em curso superior de graduação, de ensino médio, de educação profissional técnica de nível médio, de educação profissional tecnológica de graduação, ou da educação especial, em áreas diretamente relacionadas às atividades administrativas do Tribunal de Contas da União.
§ 2º É vedada a realização de estágio em atividades de controle externo. 
Art. 2º Estágio é ato educativo escolar supervisionado, desenvolvido no ambiente de trabalho, que visa à preparação para o trabalho produtivo, ao aprendizado de competências próprias da atividade profissional e ao desenvolvimento do estudante para a vida cidadã e para o trabalho.
§ 1º Estágio obrigatório é aquele definido como tal no projeto do curso, cuja carga horária é requisito para aprovação e obtenção de diploma.
§ 2º Estágio não-obrigatório é aquele desenvolvido como atividade opcional, acrescida à carga horária regular obrigatória do curso.
§ 3º O servidor do Quadro de Pessoal da Secretaria do TCU poderá realizar apenas estágio obrigatório no Tribunal.
Art. 3º A Secretaria de Gestão de Pessoas promoverá, em articulação com as instituições de ensino, a operacionalização das atividades de planejamento, execução, acompanhamento e de avaliação do estágio.
Art. 4º O número total de vagas de estágio será fixado em portaria pelo Presidente do TCU, sendo que o respectivo preenchimento ocorrerá de acordo com a disponibilidade orçamentária. 
§1º Fica assegurado às pessoas com deficiência o percentual mínimo de 10% (dez por cento) das vagas oferecidas.
§2ºAs vagas definidas no §1º deste artigo que não forem preenchidas por falta de candidatos com deficiência poderão ser preenchidas pelos demais candidatos, mediante autorização da Secretaria-Geral de Administração.
Art. 5º O estágio não gera vínculo empregatício de qualquer natureza, cabendo, porém, o pagamento de bolsa e de auxílio-transporte, no caso de estágio não-obrigatório, e a contratação de seguro contra acidentes pessoais, na forma da legislação em vigor.
Art. 6º É vedada a contratação de cônjuge, companheiro ou parente em linha reta, colateral ou por afinidade, até o terceiro grau, de autoridades e servidores ativos para estagiar no TCU.
CAPÍTULO II
DA DURAÇÃO DO ESTÁGIO
Art. 7º A duração do estágio não poderá exceder 2 (dois) anos, exceto quando se tratar de estagiário com deficiência, podendo, então, permanecer até o término ou interrupção do curso, observado o interesse da administração.
Art. 8º A jornada de atividade em estágio será definida em ato do Presidente do TCU. 
CAPÍTULO III
DAS DISPOSIÇÕES FINAIS
Art. 9º O Presidente do Tribunal de Contas da União regulamentará os atos necessários à execução desta Resolução.
Art. 10. Os casos omissos serão resolvidos pela Presidência do TCU.
Art. 11. Esta Resolução entra em vigor na data de sua publicação.
Art. 12. Fica revogada a Resolução-TCU nº 88, de 14 de maio de 1997."
O secretário-geral de Administração, ao encaminhar o processo, assim se manifestou (peça 21) :
	"Trata-se de representação da Secretaria de Gestão de Pessoas (peças 1 e 19) , visando à publicação de resolução para regulamentar o estágio estudantil no âmbito do TCU, adaptando a norma às alterações promovidas pela Lei 11.788, de 25 de setembro de 2008 (nova lei do estágio estudantil) , em substituição à Resolução-TCU 88, de 14 de maio de 1997.
	Em atenção a determinação da relatora da matéria, Ministra Ana Arraes (peça 17) , a minuta de resolução foi ajustada para afirmar que os estágios obrigatório e não-obrigatório serão oportunizados a todos os estudantes e que, os servidores deste Tribunal poderão realizar estágio somente na modalidade obrigatória (peça 14, itens 9 a 11) .
	A minuta de normativo também foi alterada para simplificar a operacionalização da contratação de estagiários, remetendo à portaria a ser editada os aspectos relacionados às definições de competências de unidades do Tribunal, detalhamento acerca de usufruto de recesso, escala de horário quando em período de provas, regras para aceitação, desligamento e avaliação de estagiários e pagamento das rubricas devidas.
	Ainda, com o objetivo de tornar ágil o processo de contratação de estagiários, propõe-se excluir a exigência de que os estudantes tenham cursado pelo menos 50% do curso em que esteja matriculado, vez que essa regra é atualmente superada mediante simples pedido por meio de formulário específico.
	Ao Gabinete da Ministra Ana Arraes, em atenção à sua determinação, sugerindo a aprovação da minuta de normativo constante da peça 20."
	É o relatório.

não há

Não atuou.

ADMINISTRATIVO. PROJETO DE RESOLUÇÃO QUE DISPÕE SOBRE A CONCESSÃO DE ESTÁGIO A ESTUDANTES NO ÂMBITO DO TRIBUNAL DE CONTAS DA UNIÃO. REVOGAÇÃO DA RESOLUÇÃO-TCU 88, DE 14 DE MAIO DE 1997. APROVAÇÃO DE PROJETO DE RESOLUÇÃO.

ADMINISTRATIVO (ADM)

não há.

O presente processo trata de proposta de resolução que dispõe sobre a concessão de estágio a estudantes no âmbito do Tribunal de Contas da União. 
Após apresentação da primeira minuta (peça 2) , a Secretaria de Gestão de Pessoas (Segep) anexou aos autos segunda versão, que, conforme despacho do titular daquela unidade à época (peça 8) , incluiu sugestões propostas pelo ministro-substituto André Luís de Carvalho e, adicionalmente, contemplou regulamentação acerca do estágio obrigatório, com proposta de revogação da norma interna disciplinadora desse assunto, a Portaria 605/1997. 
Pelo texto da nova minuta (peça 9) , o estágio obrigatório estaria direcionado apenas a servidores, conforme se depreende da leitura dos arts. 7º, incisos I e III, e 8º, caput e V. Como nem a Resolução 88/1997 - que, atualmente, dispõe sobre a matéria - nem a primeira minuta encaminhada estabelecem o direcionamento do estágio obrigatório apenas a servidores, restituí o processo à Segep, para que motivasse a opção por restringir o estágio obrigatório apenas a estudantes que sejam servidores e, caso seja mantida essa diretriz na norma, avaliasse a necessidade de explicitar a abrangência do termo "servidor".
No retorno dos autos ao meu gabinete, o secretário de Gestão de Pessoas à época esclareceu em seu despacho (peça 14) que o estágio obrigatório no TCU ficaria restrito apenas a servidores públicos, incluídos os da Secretaria desta Corte, motivando a não extensão dessa modalidade de estágio a todos os estudantes: 
"10. Estender o estágio obrigatório a todos os estudantes implicaria, pelo menos, a consideração de três aspectos cruciais, dada a natureza dessa modalidade de estágio, que deve ser prestada sem ônus. Primeiro, a existência de interlocução direta com as instituições de ensino para viabilizar a seleção de estagiários; segundo, a Administração do TCU precisaria estar aparelhada para receber esses estagiários, de forma a ajustar as expectativas do Tribunal ao projeto pedagógico dos cursos e perfis de estagiários, quando o ideal é o caminho inverso; terceiro, o estágio no TCU é desenvolvido em atividades acessórias, o que limita a disponibilização de opções nessa modalidade. 
11. É importante registrar que os dois primeiros apontamentos sinalizam evidentemente para a necessidade de mais tempo e recursos humanos disponíveis para o gerenciamento e implementação do programa de estágio obrigatório (supervisionado) , o que não é compatível com a realidade atual de escassez cada vez maior de pessoal e financeira, principalmente, após a edição da Emenda Constitucional nº 95, de 15 de dezembro de 2016." 
No entanto, ao compulsar o texto da minuta, percebi que essa restrição não ficou clara. Assim, restituí novamente o processo àquela secretaria para que avaliasse o texto e, caso entendesse necessário, fizesse os devidos ajustes no sentido de que o estágio obrigatório no TCU ficasse restrito apenas a servidores públicos.
Os autos retornaram ao meu gabinete, com nova minuta da resolução, acompanhada de manifestação do Serviço de Gestão do Desempenho, endossada pelo corpo dirigente da Secretaria de Gestão de Pessoal e pelo secretário-geral de Administração.
Esclareço que a resolução proposta foi modernizada, de modo a se adequar às alterações promovidas pela Lei 11.788, de 25 de setembro de 2008 (nova lei do estágio estudantil) , bem assim às mudanças na sistemática de pagamento e gerenciamento dos estagiários do TCU.
Outra importante alteração com relação à Resolução-TCU 88, de 14 de maio de 1997 - a ser revogada quando da publicação do novo normativo -, foi a opção por texto mais sucinto, com a transferência de artigos relacionados à operacionalização da contratação de estágio estudantil para portaria que será editada após a publicação da resolução em debate. Essa mudança visa a dar maior agilidade e flexibilidade quando houver a necessidade de novas alterações nas normas internas que regem o assunto.
Por fim, as dúvidas relacionadas à oportunização de estágios no TCU foram esclarecidas, e a minuta de resolução foi ajustada, definindo que os estágios obrigatório e não obrigatório serão facultados aos estudantes de modo geral e que os servidores desta Casa somente poderão realizar estágio na modalidade obrigatória.
	Ante todo o exposto, sou de parecer de que o projeto de resolução seja aprovado, conforme a minuta que ora submeto à apreciação do Plenário.
TCU, Sala das Sessões Ministro Luciano Brandão Alves de Souza, em 15 de julho de 2020.
ANA ARRAES 
Relatora